ACORDAO-COMPLETO-2382582

ACÓRDÃO 2656/2019 ATA 42/2019 - PLENÁRIO

VISTA, relatada e discutida a representação apresentada pelas empresas integrantes do Consórcio Trier/Seta/Prodec a respeito de possíveis irregularidades no procedimento licitatório RDC Eletrônico 425/2014-12.
ACORDAM os ministros do Tribunal de Contas da União, reunidos em sessão do Plenário, ante as razões expostas pela relatora, e com fundamento nos arts. 146, § 2º, 169, inciso III, 235, 237, inciso VII e parágrafo único, 250, inciso I, do Regimento Interno deste Tribunal, 113, § 1º, da Lei 8.666/1993, 46 da Lei 12.462/2011 e 103, § 1º, da Resolução TCU 259/2014, em:
9.1. conhecer da representação e considerá-la improcedente;
9.2. em consequência, considerar prejudicado o requerimento de adoção de medida cautelar; 
9.3. indeferir o pedido de habilitação do representante como parte interessada no processo ou como amicus curiae;
9.4. dar ciência deste acórdão ao representante, no endereço indicado à peça 1, p. 25, e à Superintendência Regional do Dnit no Estado de Goiás e no Distrito Federal; e
9.5. arquivar o processo.

Representação a respeito de possíveis irregularidades em procedimento licitatório que visou à contratação integrada de serviços de elaboração de projeto básico e de projeto executivo de engenharia e de execução das obras de implantação e pavimentação da Rodovia BR-080/GO, incluindo obras de arte especiais.

Superintendência Regional do Departamento Nacional de Infraestrutura de Transportes (Dnit) no Estado de Goiás e no Distrito Federal.

3. Representante: Consórcio Trier/Seta/Prodec.

13.1. Ministros presentes: Walton Alencar Rodrigues (na Presidência), Benjamin Zymler, Raimundo Carreiro, Ana Arraes (Relatora) e Bruno Dantas.
13.2. Ministro-Substituto convocado: Augusto Sherman Cavalcanti.
13.3. Ministros-Substitutos presentes: Marcos Bemquerer Costa e Weder de Oliveira.

ANA ARRAES

Adoto como parte deste relatório a instrução elaborada na Secretaria de Fiscalização de Infraestrutura Rodoviária e de Aviação Civil - SeinfraRodoviaAviação, que obteve a anuência de diretor daquela unidade técnica (peças 46/7) :
“INTRODUÇÃO
	Cuidam os autos de representação, com pedido de cautelar, a respeito de possíveis irregularidades ocorridas no Departamento Nacional de Infraestrutura de Transportes - DNIT, relacionadas ao procedimento licitatório, RDC Eletrônico 425/2014-12, cujo objeto é a contratação integrada de empresa para a prestação de serviços de elaboração de projeto básico e de projeto executivo de engenharia e execução das obras de implantação e pavimentação da rodovia BR-080/GO, incluindo obras de arte especiais. O valor estimado da obra no orçamento do edital foi de R$ 333.208.208,47 (ref. jan./2014) .
2.	A presente representação decorre de duas ilegalidades praticadas pelo DNIT, segundo alegado pelo Consórcio Trier/Seta/Prodec: inabilitação indevida do Consórcio participante do Certame 425/2014, e; decisão da Autarquia pela revogação do Certame 425/2014 com motivação inadequada e conflitante e sem possibilitar o contraditório aos licitantes.
HISTÓRICO
3.	O Certame 425/2014 teve como vencedor o Consórcio Gae/Sobrado/Latitude, com uma proposta no valor de R$ 291.000.000,00 (ref. jan./2014) . Posteriormente, esse consórcio foi desclassificado pela constatação de que uma das empresas consorciadas havia participado da elaboração do anteprojeto base do certame (Peça 7) . 
4.	Em 7/12/2017, foi convocado para apresentar os documentos de habilitação o Consórcio Trier/Seta/Prodec, classificado em segundo lugar, com uma proposta no valor de R$ 292.000.000,00 (ref. jan./2014) . Após análise da documentação, tal consórcio foi considerado habilitado pela Comissão de Licitação (Peça 8) .
5.	A empresa JM Terraplenagem e Construções, classificada em terceiro lugar, com uma proposta no valor de R$ 294.500.000,00 (ref. jan./2014) , ingressou com recurso impugnando a habilitação do Consórcio Trier/Seta/Prodec (Peça 9) . O recurso contestou a capacidade operacional do consórcio conforme exigido no edital de licitação.
6.	Diante do recurso interposto, o Consórcio Trier/Seta/Prodec apresentou suas justificativas (Peça 10) , e, em 30/5/2018, a Comissão de Licitação acolheu as razões e concluiu pela manutenção da habilitação do consórcio (Peça 11, p. 41) .
7.	Entretanto, em 17/7/2018, por meio do Despacho Decisório 4/2018 (Peça 13) , o Superintendente Regional do DNIT no estado de Goiás e no Distrito Federal não acompanhou a deliberação da Comissão de Licitação e decidiu por inabilitar o Consórcio Trier/Seta/Prodec.
8.	Inconformado, o consórcio interpôs pedido de reconsideração ao DNIT (Peça 15) , questionando o Despacho Decisório 4/2018, de modo a reaver sua habilitação. Inicialmente, em 7/6/2019, o pedido foi analisado pela Coordenação-Geral de Cadastro e Licitações – CGCL do DNIT, que, declarando-se ‘não é técnica competente para avaliar se os serviços ‘regularização e compactação de subleito’ e ‘estabilização granulométrica’ e ‘base de solo cimento’ são similares’, não poderia emitir parecer sobre a documentação técnica da licitante. 
9.	Dessa forma, a CGCL sugeriu o encaminhamento do pedido de reconsideração à Coordenação-Geral de Construções Rodoviárias (CGCONT) . Assim, o pedido foi enviado à CGCONT, que, em 14/6/2019, sem analisar a questão da habilitação do Consórcio Trier/Seta/Prodec, emitiu despacho favorável à revogação do Certame 425/2012 (Peça 17) .
10.	Posteriormente, o processo foi enviado à Diretoria de Planejamento e Pesquisa (DPP) , que, em proposta distinta da CGCONT, concluiu pela continuidade do certame (Ofício 80.569/2019/ASSESSORIA/DPP - Peça 19) . Ademais, analisou o tema não tratado pela CGCONT (habilitação técnica/operacional) e concluiu pela validade da documentação técnica do Consórcio, conforme transcrição a seguir (Peça 19, p. 7) :
 (...) a apresentação de atestados com serviços de ‘regularização de subleito’, ‘estabilização granulométrica’ e ‘base de solo cimento’ podem ser considerados para comprovar a execução de serviços de ‘compactação de aterros a 95% e 100% PN’, por se tratarem de serviços de complexidade técnica equivalente e superior.
11.	Em seguida, o processo foi encaminhado à Diretoria Executiva – DIREX, que elaborou o Relato 85/2019/DIREX/DNIT SEDE (Peça 20) . No item ‘Motivação do relato’, são transcritas as seguintes conclusões das setoriais:
Diretoria de Infraestrutura Rodoviária:
 (...) 
13. Diante do exposto, esta Coordenação-Geral no âmbito da competência emanada pelo ofício circular (3782772) , visualizando o interesse público entende ser razoável a determinação de REVOGAÇÃO do Edital nº 0425/2014-42. (destaques constantes do original) .
Diretoria de Planejamento e Pesquisa: 
 (...) 
30. Neste contexto, esta diretoria se manifesta no sentido da MANUTENÇÃO do certame, condicionando a expressa manifestação do licitante vencedor no sentido de desenvolver os projetos de acordo com as diretrizes do Manual de Projeto Geométrico do DNIT para rodovia Classe II, Região Montanhosa, com rampa máxima de 7%, para o Segmento 1. (destaques constantes do original) .
12.	Apesar de ter como motivação apenas esses dois pareceres (conflitantes, um favorável e outro contrário à revogação) , a conclusão da Diretoria Executiva foi pela revogação do Certame 425/2014-12 (Peça 20, p. 3) , sem motivação de sua decisão.
13.	Por fim, em 23/9/2019, a Diretoria Colegiada, baseada no Relato 85/2019/DIREX, deliberou e aprovou, por unanimidade, a revogação do Certame 425/2014-12 (Peça 21) .
EXAME DE ADMISSIBILIDADE
14.		Inicialmente, deve-se registrar que a representação preenche os requisitos de admissibilidade constantes no art. 235 do Regimento Interno do TCU, haja vista a matéria ser de competência do Tribunal, referir-se a responsável sujeito a sua jurisdição, estar redigida em linguagem clara e objetiva, conter nome legível, qualificação e endereço do representante, bem como encontrar-se acompanhada do indício concernente à irregularidade.
15.		Além disso, o Consórcio Trier/Seta/Prodec, participante da Licitação 425/2014, possui legitimidade para representar ao Tribunal, consoante disposto no inciso VII do art. 237 do RI/TCU c/c o art. 113, § 1º, da Lei 8.666/1993.
16.	Ainda, conforme dispõe o art. 103, § 1º, in fine, da Resolução – TCU 259/2014, verifica-se a existência do interesse público no trato da suposta irregularidade/ilegalidade, pois a anulação do certame sem a devida motivação e sem possibilitar o contraditório e a ampla defesa aos licitantes (ato contrário ao art. 49, Caput e § 3º, da Lei 8.666/1993) poderia, em tese, causar prejuízo à representante e também ao interesse público (demora adicional na contratação e disponibilização da obra aos usuários) e ao erário (custos decorrentes de uma nova licitação) .
17.		Dessa forma, a representação poderá ser apurada, para fins de comprovar a sua procedência, nos termos do art. 234, § 2º, segunda parte, do Regimento Interno do TCU, aplicável às representações de acordo com o parágrafo único do art. 237 do mesmo RI/TCU.
EXAME TÉCNICO
18.	O representante apresentou alegações sobre possíveis irregularidades ocorridas no Certame 425/2014-12 (representação à Peça 1) .
19.	Dentre as evidências trazidas aos autos pelo representante (Peças 2 a 44) , destaca-se a peça 20, Relato 85/2019/DIREX, em que ficam evidentes os posicionamentos divergentes de duas setoriais do DNIT: Diretoria de Infraestrutura Rodoviária (por meio de parecer da CGCONT) e Diretoria de Planejamento e Pesquisa. Conforme visto, a primeira é favorável à revogação do certame, a segunda, contrária. Não se questiona a existência de posições divergentes, o que, naturalmente, pode ocorrer. No entanto, a Diretoria Executiva, ao decidir, deve, em obediência aos princípios da transparência e da motivação, evidenciar as razões que a levou à conclusão pela revogação do certame e também os motivos de não se continuar com a licitação. No caso em tela, no campo motivação do citado relato, não há nenhum posicionamento sobre as opiniões emitidas pela CGCONT e pela DPP, e nem qual foi o motivo real pelo qual a diretoria colegiada do DNIT decidiu pela revogação da licitação. 
20.	Dentre os motivos elencados pela CGCONT, vislumbram-se os seguintes: 
20.1	Orçamentário: em pesquisa ao Orçamento da União, exercício financeiro de 2019, Volume IV, verificou-se a ausência de créditos orçamentários destinados ao empreendimento em questão. Também no Projeto de Lei Orçamentária Anual de 2020, não existe destinação de créditos orçamentários à obra.
20.2	Técnico: projeto e orçamento podem estar desatualizados devido ao longo tempo transcorrido desde o início da licitação (ano de 2014) .
21.	Destaca-se também a decisão da Superintendência Regional do DNIT no estado de Goiás e no Distrito Federal, que, contrária ao posicionamento da Comissão de Licitação, deliberou pela desclassificação do Consórcio Trier/Seta/Prodec (Peça 13) . Posteriormente, a DPP se posicionou favoravelmente à aceitação dos atestados de execução de serviços do mesmo consórcio (Peça 19, p. 7) , viabilizando, em tese, a sua habilitação técnica. Portanto, na questão da habilitação do consórcio, também há pareceres conflitantes. Tal fato terá que ser enfrentado e esclarecido pelo DNIT, caso conclua pela continuidade do Certame 425/2014.
22.	Há ainda a questão da disponibilização do contraditório e da ampla defesa em caso de desfazimento do processo licitatório. Não se verificou, de acordo com os documentos constantes do presente processo, que o DNIT, ao tomar a decisão pela revogação do Certame 425/2014, tenha possibilitado o contraditório aos licitantes.
23.	Assim, verificou-se que os atos impugnados na presente representação infringem o art. 44 da Lei 12.462/2011, o art. 49, § 3º da Lei 8.666/1993 e o art. 50, incisos VII e VIII, da Lei 9.784/1999. Ademais, contrariam jurisprudência deste Tribunal, conforme julgado no Acórdão 455/2017-TCU-Plenário, Ministro Relator Marcos Bemquerer, o qual diz que constatado fato superveniente a motivar o desfazimento do processo licitatório por inconveniência e/ou inoportunidade, a Administração deve comunicar aos licitantes a intenção de revogação, oferecendo-lhes direito ao contraditório e à ampla defesa prévios, em prazo razoável.
24.	Consoante o art. 276 do Regimento Interno/TCU, o Relator poderá, em caso de urgência, de fundado receio de grave lesão ao Erário, ao interesse público, ou de risco de ineficácia da decisão de mérito, de ofício ou mediante provocação, adotar medida cautelar, determinando a suspensão do procedimento impugnado, até que o Tribunal julgue o mérito da questão. Tal providência deverá ser adotada quando presentes os pressupostos do fumus boni iuris e do periculum in mora.
25.	Conforme tratado, as possíveis irregularidades presentes na desclassificação do Consórcio Trier/Seta/Prodec e na decisão pela revogação do Certame 425/2014 caracterizam o instituto do fumus boni iuris e devem ser analisadas com maior profundidade por esta unidade técnica, em vista da real possibilidade de ter havido distorções na revogação da licitação pelo DNIT e na desclassificação do consórcio representante.
26.	Em relação ao periculum in mora, o instituto não restou configurado, uma vez que o tempo necessário para a decisão de mérito não representa riscos adicionais, uma vez que, caso o DNIT opte pela revogação do certame, tal decisão também pode ser questionada e eventualmente determinada a anulação deste ato pela Corte de Contas.
27.	Portanto, analisando os elementos apresentados pelo representante, verifica-se que a cautelar deve ser negada e, para a análise das questões suscitadas, deve ser realizada a oitiva do DNIT, para que apresente informações quanto à motivação da revogação da licitação e quanto aos motivos que levaram à desclassificação da licitante.
28.	Assim, restou evidenciado, em análise não exauriente, a existência dos seguintes indícios de irregularidade: inabilitação de consórcio licitante e revogação do Certame 425/2014 sem possibilitar o contraditório, ambos com motivação conflitante. Há que se destacar ainda o interesse público e a economicidade, considerando a eventual desclassificação da segunda colocada, visto que a diferença de preços entre as propostas da segunda e terceira colocadas na licitação é de R$ 2.500.000,00 (R$ 294.500.000,00 - R$ 292.000.000,00, ref. jan/2014) .
29.	Por fim, há ainda pedido (Peça 1, p. 25) para que seja concedido ao representante ingresso no processo, como interessado, diante da alegada capacidade de contribuição e do potencial alcance da decisão do TCU à sua esfera de direitos.
30.	Sobre o pedido de ingresso nos autos, verificou-se a não demonstração do solicitante, de forma clara e objetiva, de razões legítimas para intervir no processo. A ‘capacidade de contribuição e do potencial alcance da decisão do TCU à sua esfera de direitos’ ficou apenas no campo das alegações, sem trazer elementos comprobatórios efetivos. Nessa linha de entendimento, transcreve-se a seguir trecho do voto condutor do Acórdão 1881/2014-TCU-Plenário, Ministra Relatora Ana Arraes:
4. 	O reconhecimento do representante como parte é situação excepcional e, além do pedido de ingresso nos autos como interessado, depende da demonstração de legítima e comprovada razão para intervir no processo. 
5. 	Conforme jurisprudência majoritária deste Tribunal, esse reconhecimento não decorre da simples participação como licitante em certame sobre o qual se alegam indícios de irregularidades. De fato, o reconhecimento de terceiro como interessado, parte no processo, fica, em regra, condicionado à possibilidade concreta de lesão a direito subjetivo seu em decorrência de eventual deliberação que venha a ser adotada pelo Tribunal. 
31.	Dessa forma, concluiu-se por indeferir o pedido de entrada como parte interessada, com fulcro no art. 146, § 2º, do RI/TCU. 
CONCLUSÃO
32.	O documento constante da peça 1 deve ser conhecido como representação, por preencher os requisitos previstos nos arts. 235 e 237, inciso VII do Regimento Interno/TCU c/c o art. 113, § 1º, da Lei 8.666/1993 e no art. 103, § 1º, da Resolução TCU 259/2014. 
33.	No que tange ao requerimento de medida cautelar, concluiu-se por não deferir o pedido, pois entende-se necessária a realização de oitiva prévia do DNIT para que se confirme a existência dos requisitos do fumus boni iuris.
34.	O DNIT deve manifestar-se sobre os fatos apontados na representação formulada pelo Consórcio Trier/Seta/Prodec, especialmente quanto à motivação conflitante na revogação do Certame 425/2014 e por não ter possibilitado o contraditório aos licitantes.
35.	Na oitiva, caso o DNIT conclua pela viabilidade de se dar continuidade ao Certame 425/2014, este deve se manifestar também sobre as motivações que levaram à inabilitação do Consórcio Trier/Seta/Prodec, diante da existência de pareceres favoráveis e contrários à habilitação do consórcio.
36.	Em relação ao pedido de ingresso nos autos como interessado, formulado pelo Consórcio Trier/Seta/Prodec, concluiu-se por seu indeferimento, com fulcro no art. 146, § 2º, do RI/TCU.
PROPOSTA DE ENCAMINHAMENTO
37.	Ante todo o exposto, submetem-se os autos à consideração superior, propondo:
	a) 	conhecer da presente representação, satisfeitos os requisitos de admissibilidade previstos nos arts. 235 e 237, inciso VII, do Regimento Interno deste Tribunal, c/c o art. 113, § 1º, da Lei 8.666/1993 e no art. 103, § 1º, da Resolução TCU 259/2014;
	b) indeferir o pedido de medida cautelar interposto pelo consórcio representante, tendo em vista a inexistência dos pressupostos necessários para adoção da referida medida;
	c) determinar, nos termos do art. 250, inciso V, do Regimento Interno/TCU, a oitiva do DNIT, para, no prazo de até 15 dias, manifestar-se sobre os fatos apontados na representação formulada pelo Consórcio Trier/Seta/Prodec, especialmente quanto à motivação conflitante na revogação do Certame 425/2014 e à não disponibilização do devido contraditório;	 
	c.1)  caso o DNIT conclua por dar continuidade ao Certame 425/2014, a Autarquia também deve se manifestar, em oitiva, sobre as motivações que levaram à inabilitação do Consórcio Trier/Seta/Prodec, diante da existência de pareceres favoráveis e contrários à habilitação do consórcio;
	d) indeferir o pedido de ingresso nos autos como interessado formulado pelo Consórcio Trier/Seta/Prodec, com fulcro no art. 146, § 2º, do RI/TCU; e
	e) 	comunicar ao representante, Consórcio Trier/Seta/Prodec, a decisão que vier a ser adotada nestes autos.”
2.	O titular da unidade técnica divergiu, parcialmente, dessa proposta de encaminhamento, nos termos do parecer a seguir reproduzido (peça 48) :
“ (...) 
O auditor, em sua instrução, ao analisar a inicial e os documentos correlatos, concluiu pela inexistência do periculum in mora, com a consequente proposta de indeferimento do pedido cautelar. Manifesto-me de acordo com tal encaminhamento.
No que concerne ao fumus boni iuris, considerou-se ter sido conflitante a motivação adotada na decisão de revogação do certame 425/2014-12. Quanto a este ponto, dissinto parcialmente da análise efetuada, e, em decorrência, do encaminhamento lançado.
Em primeiro lugar, reconheço que o Relato Nº. 85/2019/DIREX/DNIT SEDE (peça 20) , utilizado como fundamento para a Deliberação da Diretoria Colegiada (peça 21) no sentido de revogação do certame, não foi explícito quanto à motivação para a proposta apresentada pelo Diretor Executivo. Tão somente apresentou excertos das posições conflitantes adotadas pela Diretoria de Infraestrutura Rodoviária e pela Diretoria de Planejamento e Pesquisa.
No entanto, entendo que, ao propor a revogação do processo licitatório, o Diretor Executivo adotou tacitamente a posição sustentada pela Diretoria de Infraestrutura Rodoviária.
Compulsando o Despacho / DNIT SEDE/DIR/CGCONT (peça 17) , de lavra do Coordenador-Geral de Construção Rodoviária, verifica-se que a proposta de revogação do Edital 0425/2014-12 foi baseada nos seguintes motivos:
 (omissis) 
Assim sendo, considero que tais motivos, ainda que não explicitados pelo Diretor Executivo em seu relato, podem ser considerados como embasadores da decisão pela revogação. Em relação a eles, permito-me tecer alguns comentários.
No que tange ao lapso temporal, ressalto que este Tribunal de Contas já expediu diversos acórdãos direcionados ao DNIT tratando da desatualização do projeto básico utilizado para licitações baseadas na Lei 8.666/1993. Nesses casos ressaltou-se o expressivo período decorrido entre a elaboração desse projeto e a contratação da execução da obra relacionada, com alterações significativas do objeto. Como exemplo, podem ser citados os Acórdãos 3.584/2014 (relator Ministro José Múcio Monteiro) , 269/2014 (relator Ministro Benjamin Zymler) e 1.169/2013 (relatora Ministra Ana Arraes) .
Apesar de o caso em análise cuidar de contratação integrada, em que se fornece aos licitantes um anteprojeto, com nível de detalhamento bem inferior ao de um projeto básico, não se pode olvidar que determinadas informações baseadas em estudos prévios realizados pelo órgão contratante devem ser apresentadas aos licitantes para que estes possam elaborar suas propostas. Por exemplo, o Decreto 7.581/2011, que regulamentou a Lei 12.462/2011, especifica que deverá constar do anteprojeto o levantamento topográfico e cadastral. 
Como se conclui do despacho da CGCONT, haverá uma defasagem de mais de cinco anos entre as informações geométricas (impactadas pela topografia) e de jazidas (impactadas pelo cadastro) , disponibilizadas aos licitantes e utilizadas para elaboração das propostas, e a elaboração do projeto básico.
Desse modo, há grande probabilidade de que as propostas de preços apresentadas pelos licitantes estejam dissociadas do objeto que será projetado e construído.
Prosseguindo, deve-se frisar a inexistência de dotação orçamentária para a obra no presente exercício, bem como no projeto de lei orçamentária para 2020. Quanto a este ponto, a Constituição Federal veda, em seu art. 167, o início de projetos não incluídos na lei orçamentária anual.
Ademais, a Lei Complementar 101/2000 (Lei de Responsabilidade Fiscal) estabelece, em seu art. 16, como condição prévia para empenho de recursos destinados a execução de obras, a estimativa do impacto orçamentário-financeiro no exercício em que for iniciada a ação, bem como nos dois subsequentes, o que não se verifica para a obra em questão. Conforme o art. 15, tais despesas seriam consideradas não autorizadas, irregulares e lesivas ao patrimônio público.
Também comento sobre as incongruências intrínsecas do anteprojeto. Sobre o assunto, importante observar que recentemente este Tribunal deparou-se com problemas semelhantes ocorridos em licitações do DNIT. Tendo em vista a existência de ambiguidades nos parâmetros técnicos estipulados pelo anteprojeto, ações de controle realizadas apontaram irregularidades no desenvolvimento dos projetos básicos e executivo, com adoção de soluções menos rigorosas por parte das contratadas, inclusive com prejuízo da segurança dos usuários. Foi o que se observou no TC Processo 015.621/2018-9, relacionado à contratação integrada de obras na BR-116/BA, e no TC Processo 031.690/2018-1, relacionado à contratação integrada de obras na BR-262/ES.
Portanto, pelo exposto, considero desnecessária a oitiva relacionada à motivação para a revogação do certame, ao entender que a Diretoria Colegiada do DNIT, anuindo ao relato do Diretor Executivo, optou por seguir a proposta apresentada pela Diretoria de Infraestrutura Rodoviária, que apresentou os motivos para o encaminhamento sugerido.
Ainda sobre o fumus boni iuris, a instrução pretérita concluiu que, conforme os documentos existentes no processo, não foi realizado pelo DNIT o contraditório legalmente previsto no caso de desfazimento da licitação. Manifesto-me de acordo quanto a este ponto, ressaltando que julgados desta Corte de Contas têm caminhado no sentido da obrigatoriedade de que seja oferecido aos licitantes, previamente à revogação do certame, oportunidade de manifestação em prazo razoável. 
Quanto à inabilitação do consórcio, tal assunto só mereceria análise caso a revogação do certame não prosperasse. Como considerei a revogação devidamente motivada, ainda que tenha havido falha por parte da autarquia ao não oferecer o contraditório aos licitantes, avalio como desnecessário encaminhamento no sentido de ouvir o DNIT sobre a inabilitação caso este conclua pela continuidade do certame. 
Do exposto, proponho:
a)	conhecer da presente representação, satisfeitos os requisitos de admissibilidade previstos nos arts. 235 e 237, inciso VII, do Regimento Interno deste Tribunal, c/c o art. 46 da Lei 12.462/2011 e art. 113, § 1º, da Lei 8.666/1993 e no art. 103, § 1º, da Resolução TCU 259/2014;
b)	indeferir o pedido de medida cautelar interposto pelo consórcio representante, tendo em vista a inexistência dos pressupostos necessários para adoção da referida medida;
c)	determinar, nos termos do art. 250, inciso V, do Regimento Interno do TCU, a oitiva do DNIT, para que, no prazo de até quinze dias, manifeste-se sobre a não realização do contraditório prévio ao desfazimento do RDC Eletrônico 425/2014-12, conforme previsto no art. 49, § 3º, da Lei de Licitações;
d)	indeferir o pedido de ingresso nos autos como interessado formulado pelo Consórcio Trier/Seta/Prodec, com fulcro no art. 146, § 2º, do Regimento Interno do TCU;
e)	comunicar ao representante, Consórcio Trier/Seta/Prodec, a decisão que vier a ser adotada nestes autos.”
	É o relatório.

Tathiane Vieira Viggiano Fernandes (OAB/DF 27.154), Marina Hermeto Corrêa (OAB/DF 35.141), Patrícia Guercio Teixeira Delage (OAB/DF 35.148) e outros representando o Consórcio Trier/Seta/Prodec, integrado pelas empresas Trier Engenharia S.A., Seta Serviços de Engenharia, Terraplanagem e Administração Ltda. e Prodec Consultoria para Decisão S/S Ltda.

Não atuou.

REPRESENTAÇÃO. SUPOSTAS IRREGULARIDADES NA REVOGAÇÃO DE LICITAÇÃO E NA INABILITAÇÃO DE LICITANTE. AUSÊNCIA DE PLAUSIBILIDADE JURÍDICA NO PEDIDO DE ANULAR A REVOGAÇÃO DO CERTAME, POR EXISTIREM FUNDAMENTOS PARA A DECISÃO. CONHECIMENTO DA REPRESENTAÇÃO E IMPROCEDÊNCIA. PREJUDICIALIDADE NA APRECIAÇÃO DO REQUERIMENTO DE ADOÇÃO DE MEDIDA CAUTELAR E DAS ALEGAÇÕES A RESPEITO DA INABILITAÇÃO DO CONSÓRCIO REPRESENTANTE. 1. Somente é exigível a observância das disposições do art. 49, § 3º, da Lei 8.666/1993 quando o procedimento licitatório, por ter sido concluído com a adjudicação do objeto, gera direitos subjetivos ao licitante vencedor ou em casos de revogação ou de anulação em que o licitante seja apontado, de modo direto ou indireto, como o causador do desfazimento do certame. 2. Diante da ausência de interesse público na apuração de indícios de irregularidade em processo de representação, não compete a este Tribunal tutelar direitos subjetivos de licitante ou contratado, os quais devem recorrer à via administrativa ou judicial para buscar a satisfação de eventuais direitos.

REPRESENTAÇÃO (REPR)

Secretaria de Fiscalização de Infraestrutura Rodoviária e de Aviação Civil -SeinfraRodoviaAviação.

Trata-se de representação apresentada pelas empresas integrantes do Consórcio Trier/Seta/Prodec a respeito de possíveis irregularidades no procedimento licitatório conduzido pela Superintendência Regional do Departamento Nacional de Infraestrutura de Transportes - Dnit no Estado de Goiás e no Distrito Federal visando à contratação integrada de serviços de elaboração de projeto básico e de projeto executivo de engenharia e de execução das obras de implantação e pavimentação da Rodovia BR-080/GO, incluindo obras de arte especiais (RDC Eletrônico 425/2014-12) .
2.	Segundo o representante, as irregularidades se relacionariam à sua inabilitação indevida do certame e à revogação da licitação sem motivação e sem abertura de prazo para o exercício do contraditório pelos licitantes. Diante disso, o representante requereu a concessão de medida cautelar para suspender os efeitos da decisão de revogação e, no mérito, a anulação dessa decisão e daquela referente à sua inabilitação, além do ingresso como parte interessada no processo.
3.	O auditor responsável pela instrução na Secretaria de Fiscalização de Infraestrutura Rodoviária e de Aviação Civil - SeinfraRodoviaAviação concluiu, com o aval do diretor técnico, pelo conhecimento da representação, indeferimento da cautelar (em face da inexistência de perigo da demora) e realização de oitiva do Dnit (art. 250, inciso V, do Regimento Interno) .
4.	O titular da unidade técnica, embora tenha concordado com essa proposta de encaminhamento, defendeu, quanto à plausibilidade jurídica do pedido, que não haveria indicativos de irregularidade na alegada falta de motivação para revogação do certame. 
5.	Segundo o titular da unidade instrutiva, a decisão pela revogação encontra fundamentos nos seguintes elementos, extraídos de documento juntado aos autos (peça 17) :
“a) lapso temporal de cinco anos entre a licitação e os dias atuais, com sensível defasagem dos estudos do anteprojeto (volume médio de tráfego apurado em 2009, jazidas, drenagem, geometria, matriz de risco etc.) , gerando insegurança na delimitação do escopo a ser contratado;
b) necessidade de atualização do orçamento, elaborado ainda na vigência do Sicro-2, para o Novo-Sicro, utilizado pela autarquia na orçamentação de suas obras a partir de 2017;
c) existência de ofício circular determinando que o DNIT se abstenha de homologar licitações já publicadas e não concluídas no regime de contratação integrada. (...) 
d) inexistência de previsão de recursos na Lei Orçamentária da União de 2019; e
e) incongruências entre as características geométricas decorrentes das classificações de terreno adotadas e as rampas admitidas no anteprojeto. (...) ”
6.	Na verdade, foi demonstrado no parecer do secretário da SeinfraRodoviaAviação que o prosseguimento da licitação poderia até mesmo ensejar a não observância à legislação e à jurisprudência deste Tribunal. 
7.	Não se olvida da importância de se concluir o empreendimento em vértice, tanto que este Tribunal vem acompanhando o desenrolar das ações (Acórdão 1075/2017-TCU-Plenário, relator o ministro Augusto Sherman - peça 1, p. 24) . Por outro lado, é de se considerar que o ordenamento jurídico vigente veda o início de projetos não incluídos na lei orçamentária anual (Constituição, art. 167, inciso I) e sem estimativa do impacto orçamentário-financeiro (Lei Complementar 101/2000, art. 16) . 
8.	Além disso, são vários os precedentes desta Corte que abordaram os problemas derivados de desatualização de projeto utilizado em licitações públicas. E, neste caso, ainda que se trate de contratação integrada na qual o contratado assume riscos decorrentes de elementos do anteprojeto, há “defasagem de mais de cinco anos entre as informações geométricas (impactadas pela topografia) e de jazidas (impactadas pelo cadastro) , disponibilizadas aos licitantes e utilizadas para elaboração das propostas”, com grande probabilidade de que as propostas de preços apresentadas pelos licitantes estejam dissociadas do objeto que será projetado e construído.
9.	Diante desse cenário, não se pode ter por desarrazoada a decisão pela revogação do certame. 
10.	Assim, remanesceria pendente de apreciação apenas o indício de irregularidade concernente à ausência de contraditório antes da decisão pela revogação da licitação, sobre o qual o titular da unidade técnica propôs a oitiva do Dnit; porém, a medida não se mostra necessária.
11.	Mesmo que aqui exista jurisprudência no sentido de que a administração, ao constatar fato superveniente a motivar o desfazimento de processo licitatório por inconveniência e/ou inoportunidade, deve comunicar aos licitantes a intenção de revogá-lo, oferecendo-lhes, previamente, direito ao contraditório e à ampla defesa, como reportado pelo representante ao mencionar o Acórdão 455/2017-TCU-Plenário (relator o ministro-substituto Marcos Bemquerer) , este Tribunal se limitou, naquela deliberação, a dar ciência da falha ao ente jurisdicionado, por ser a ocorrência de pouca gravidade.
12.	No contexto da revogação em tela, eventual falha, se existente, seria de menor gravidade, pois, diante da ausência de indicativos da adjudicação do objeto do certame, não haveria sequer expectativa de direito à contratação. 
13.	Aliás, ao analisar as disposições legais sobre o tema, alinho-me ao entendimento constante de deliberações do TCU (Acórdão 111/2007-TCU-Plenário, relator o ministro Ubiratan Aguiar, por exemplo) e do Superior Tribunal de Justiça (Mandado de Segurança 7.017/DF, relator o ministro José Delgado, DJ de 2/4/2001, p. 248, também a título ilustrativo) que apregoam ser necessário dar oportunidade de contraditório e ampla defesa antes da revogação de licitação apenas quando já se adjudicou o seu objeto. Pela clareza, transcrevem-se a seguir partes da ementa da mencionada decisão judicial:
“ADMINISTRATIVO.  LICITAÇÃO.  INTERPRETAÇÃO DO ART. 49, § 3º, DA LEI 8.666/93.
1.  A autoridade administrativa pode revogar licitação em andamento, em fase de abertura das propostas, por razões de interesse público decorrente de fato superveniente devidamente comprovado.
 (...) 
3. Revogação de licitação em andamento com base em interesse público devidamente justificado não exige o cumprimento do § 3º, do art. 49, da Lei 8.666/93.
4.  Ato administrativo com a característica supramencionada é de natureza   discricionária   quanto   ao   momento da abertura de procedimento licitatório.
5. Só há aplicabilidade do § 3º, do art. 49, da Lei 8.666/93, quando o procedimento licitatório, por ter sido concluído, gerou direitos subjetivos ao licitante vencedor (adjudicação e contrato) ou em casos de revogação ou de anulação onde o licitante seja apontado, de modo direto ou indireto, como tendo dado causa ao proceder o desfazimento do certame.
6. Mandado de segurança denegado.”
14.	Neste caso, é imprescindível ter em vista que são relevantes e pertinentes os motivos utilizados para a revogação, relativos a razões de interesse público, sem correlação com qualquer ação do consórcio representante. Essa situação minora os efeitos das preocupações referentes à demora adicional na contratação e na disponibilização da obra aos usuários e aos custos derivados de nova licitação. 
15.	Ao contrário, as evidências são de que prolongar a discussão sobre os procedimentos adotados no RDC Eletrônico 425/2014-12 (que, inclusive, já teve a decisão pela habilitação do primeiro colocado impugnada por este Tribunal, consoante os Acórdãos 345 e 10.572/2017 - 1ª Câmara, da relatoria dos ministros Bruno Dantas e Benjamin Zymler, respectivamente) poderia ir contra o princípio da eficiência e configurar risco de prejuízo ao interesse público maior do que realizar nova licitação livre de falhas/ilegalidades.
16.	Como tenho defendido (Acórdão 2502/2019-TCU-Plenário) , ponderações dessa natureza se alinham às recentes disposições legais incorporadas à Lei de Introdução às Normas do Direito Brasileiro (LINDB - Decreto-Lei 4.657/1942) pela Lei 13.655/2018, em especial as do art. 22, segundo as quais as dificuldades reais do gestor devem ser consideradas na interpretação de normas sobre gestão pública e as circunstâncias práticas envoltas à ação do agente público, avaliadas em decisão sobre regularidade de conduta ou validade de ato ou contrato, entre outros instrumentos. 
17.	Ante o exposto, deve ser considerado improcedente o pedido do representante de anulação da decisão de revogação do RDC Eletrônico 425/2014-12, o que prejudica o exame do pedido de adoção de medida cautelar.
18.	No mais, concordo com o titular da unidade técnica no sentido de que a análise da questão relativa à inabilitação do representante só mereceria ser feita na hipótese de inadequação da revogação do certame; não tendo sido essa a conclusão alcançada, descabe adentrar o mérito do assunto.
19.	De qualquer modo, deve-se deixar registrado que a verificação do atendimento, ou não, pelo representante dos requisitos de habilitação técnica se circunscreve, neste caso, à discussão de interesses privados, porquanto não foram formulados questionamentos quanto a possíveis ilegalidades no edital pelo licitante, e a diferença entre a proposta do representante (R$ 292 milhões) e a seguinte (R$ 294,5 milhões) é bastante diminuta, sobretudo frente ao valor orçado (R$ 333,2 milhões) , sem considerar a possibilidade de negociação.
20.	Certamente, não compete a este Tribunal, sem a presença de interesse público, tutelar direitos subjetivos de licitante ou contratado, os quais devem recorrer à via administrativa ou judicial para buscar a satisfação de pretensão a direito aparentemente violado (Acórdão 1620/2017-TCU-Segunda Câmara, 2.426/2015 e 712/2012 - Plenário e 4.779/2011 - 1ª Câmara, o primeiro de minha relatoria e os demais dos ministros Benjamin Zymler, Augusto Nardes e do ministro-substituto Marcos Bemquerer, respectivamente, entre vários outros) , ações essas já manejadas pelo representante.
21.	Por fim, na linha das manifestações no âmbito da unidade técnica, é pertinente indeferir o ingresso das empresas integrantes do consórcio representante como partes interessadas no processo, haja vista a não demonstração, de forma clara e objetiva, de razões legítimas para intervir no feito – o que não se dá tão somente pela participação do representante como licitante em certame sobre o qual se alegam indícios de irregularidade – tampouco evidenciada a possibilidade de lesão a direito subjetivo próprio em decorrência da deliberação a ser adotada, eis que inexiste expectativa de direito à contratação.
22.	Esses motivos permanecem como válidos e suficientes para o indeferimento do pleito mesmo levando em conta novos argumentos apresentados pelo representante em expediente de 29/10/2019. Os entendimentos contidos nos Acórdãos 1.776/2017 e 1.642/2016 - Plenário (relatores os ministros Benjamin Zymler e Walton Alencar Rodrigues, respectivamente) não se aplicam ao presente caso, uma vez que, como visto, a conclusão foi, com base nos documentos juntados pelo próprio representante, pela ausência de ilegalidade na decisão pela revogação do certame (situação que, independentemente da discussão sobre a habilitação, retira quaisquer “chances” que o consórcio teria de ser contratado) , e, a partir desse desfecho, não se vislumbra efetiva possibilidade de ele poder colaborar com as apurações. Nesse sentido, também não é possível deferir o pedido alternativo de admissão como amicus curiae.
	Nesses termos, voto por que o Colegiado aprove a minuta de acórdão que submeto à sua deliberação.
TCU, Sala das Sessões Ministro Luciano Brandão Alves de Souza, em 30 de outubro de 2019.
ANA ARRAES 
Relatora